【裁判字號】    90,上訴,100
【裁判日期】    891211
【裁判案由】    妨害自由
【裁判全文】
臺灣高等法院臺中分院刑事判決                  民國九十年度上訴字第一○○號
    上  訴  人
    即  被  告  乙○○
    選任辯護人  鞠金蕾
右上訴人因妨害自由案件，不服臺灣台中地方法院中華民國八十九年十二月十一日第
一審判決 (民國八十九年度重訴緝字第一○四號，起訴案號：臺灣台中地方法院檢察
署民國八十六年度偵字第二三○○、三七六三號)，提起上訴，本院判決如左：
    主      文
原判決撤銷。
乙○○共同以非法方法剝奪人之行動自由，處有期徒刑陸月。如易科罰金，以參佰元
折算壹日。
    事      實
一、緣丙○○（原名蘇琮惠，嗣更名為丙○○）因欲購買坐落南投縣竹山鎮○○段六
    三二－五三地號土地，而向林俊然提及借款投資事宜，林金龍得知後，乃邀約其
    友人張文川共同投資牟利，張文川應允投資後，乃將案外人翁嘉鴻簽發、面額分
    別為新台幣（下同）一百零八萬元、一百萬元之支票二紙交付林金龍，經林金龍
    背書後，再轉交予林俊然兌領，林金龍本身亦投資四百萬元，而於民國八十三年
    六月三十日，以林俊然名義借款三千萬元予丙○○使用，借款期間為一年。乃丙
    ○○取得該三千萬元並購得上開土地後，竟於八十三年七月二十七日，以該土地
    向台中市第一信用合作社（以下簡稱一信）借款，並設定高達八千四百萬元之抵
    押權，林俊然得知後，乃要求丙○○還款，丙○○即表示願先償還部分款項，尚
    積欠二千二百萬元。惟因其後，丙○○並未依約償還所積欠之款項，且其間其交
    付林俊然再轉交予張文川收執之名帝實業有限公司，及奧迪斯金飾有限公司（該
    二家公司之負責人均為丙○○）所簽發、面額分別為二百萬元及五十萬元之支票
    二紙屆期經提示，亦因已經被列為拒絕往來戶而遭退票，致林金龍及張文川以為
    丙○○根本毫無清償誠意，心生不滿，惟均找尋丙○○無著。嗣林金龍與乙○○
    二人，於八十五年十一月二十三日上午十一時三十分許，在台中市○○○街十一
    號丙○○所經營之裕聖實業有限公司（以下簡稱裕聖公司）附近之漢口飯店前遇
    見丙○○、林金龍與乙○○二人並基於共同妨害自由之犯意聯絡，將丙○○強押
    進入林金龍所駕駛之汽車內，剝奪其行動自由，並質問丙○○，為何不依約還錢
    ，丙○○乃表示，其現正以上開竹山之土地向一信辦理增額貸款，俾便清償欠款
    ，並打電話要求時任一信經理之羅振吉能趕至現場，幫他證明此事，斯時林金龍
    及乙○○本欲押丙○○至一信查詢其所提之土地貸款一事是否真實，惟因羅振吉
    表示不宜如此，其過去說明即可，林金龍與乙○○乃將丙○○強押至台中縣太平
    市○○路○段一四四巷三六弄六號聖懿堂二樓，並打電話叫張文川在漢口飯店等
    候羅振吉，林金龍且打電話予林俊然，要其至聖懿堂與丙○○洽談如何解決債務
    事宜，待羅振吉抵達聖懿堂後，乙○○等人即向其詢以丙○○是否現正辦理增貸
    ？羅振吉答以：因丙○○先前貸款之利息並未如期繳納，正催繳中，故一信不可
    能准其增貸。林俊然聞言，即向林金龍陳稱，丙○○若有心還款，應先償還部分
    現金以展現誠意等語，其後即與羅振吉先行離去。斯時林金龍張文川及乙○○即
    要丙○○先拿出現金三百萬元。因適逢週末，丙○○一時無法籌措那麼多現金，
    林金龍即聲稱：要押丙○○至八十五年十一月二十五日星期一，俟其調借得現金
    三百萬元，始肯將之釋放等語，其間林金龍並出手毆打丙○○之胸部及腹部（傷
    害部分未據告訴）。至當天晚上十一時許，林金龍見丙○○，一直無法籌措得現
    金，乃要丙○○連絡其友人出面為其擔保，嗣經連絡得其友人邱宗溪趕至聖懿堂
    ，林金龍始同意由邱宗溪先將丙○○帶回予以釋放，惟約定丙○○須於八十五年
    十一月廿五日中午十二時，交付三百萬元，林金龍、乙○○等人並向邱宗溪告以
    ：人你帶出去，錢如果湊不出來，人你還要再給我帶回來等語，惟因丙○○始終
    無法如期籌措得上開款項，復再透過邱宗溪向林金龍說情，其間經多次協商，雙
    方約定債務由二千二百萬元降至一千八百萬元，月付三百萬元，並由乙○○提供
    其在合作金庫五權支庫所開設之帳戶號碼，俾丙○○屆期得將款項存入該帳戶，
    因第一次付款，丙○○未如期匯款，丙○○經由邱宗溪居間協調，由丙○○於八
    十五年十二月十日簽發金額合計三百萬元之支票五張，面額均為五十萬元、票號
    分別為ＴＣ0000000、ＴＣ0000000及ＴＣ0000000號、發
    票日各為八十六年一月十五日、同年一月二十五日、同年二月十日之支票三張及
    面額均為七十五萬元、票號分別為ＴＣ○○三三八三、ＴＣ○○三三八四號、發
    票日各為八十六年二月二十五日及同年三月五日之支票二張，交由邱宗溪轉交給
    林金龍、乙○○等人收執。數日後，林金龍以有急用為由，將丙○○所簽發之上
    開票號ＴＣ0000000號、發票日為八十六年一月十五日之支票交由邱宗溪
    轉交予丙○○，要丙○○於八十五年十二月二十七日，先行交付該張票面金額五
    十萬元，而丙○○因無法兌付，乃向警方報案，經警於八十六年一月十六日下午
    二時四十五分許，在台中市○○○○街八七號六樓Ｃ棟將廖勝美捕獲，因而查悉
    上情。
二、案經台灣省政府警務處刑事警察大隊移送臺灣臺中地方法院檢察署檢察官偵查起
    訴。
    理      由
一、訊據被告乙○○，對於右揭時、地妨害丙○○行動自由之事實，矢口否認之，辯
    稱：林金龍、張文川、林俊然等人與丙○○間因土地投資事宜，雙方有所爭執，
    案發當日，適伊與林金龍同行，於漢口飯店前巧遇丙○○，林金龍為上開債務問
    題，趨前與丙○○談如何處理，丙○○告以其在一信另有貸款即將撥款，並稱可
    請一信經理羅振吉為證，原欲至一信，因該日為星期六，羅振吉稱已近下班時間
    ，請求改至聖懿堂，丙○○始隨同伊與林金龍至聖懿堂，至聖懿堂後，伊僅在樓
    下泡茶，未與林金龍、丙○○等人在二樓，不知彼等在二樓談何事，係事後林金
    龍等人與丙○○在通豪飯店協商時，伊在旁，因債權人間彼等有利害關係，才要
    求被告提供銀行帳號，供丙○○匯款之用，此外即未參與其他事情，被告純為局
    外人，係丙○○為圖賴債而虛構本案云云。經查：
(一)右揭事實，業據告訴人即被害人丙○○指訴綦詳，核與證人邱宗溪在原審所證述
    之情節大致相符，並有告訴人丙○○所簽發之票號ＴＣ0000000號、發票
    日為八十六年一月十五日、面額為五十萬元之支票原本一紙，及同案被告乙○○
    所提供予告訴人俾使其得匯入款項之帳戶資料影本一份附卷可稽，復有原審法院
    八十六度重訴字第七四二號判決書乙份在卷可憑。而證人即告訴人丙○○之弟蘇
    建銘，於原審前案審理時亦到庭證稱：案發當日，伊與其兄丙○○碰面洽談伊被
    丙○○騙了二百萬元之事，至該日早上十一時三十分許，伊與其岳父及其兄丙○
    ○要去吃飯，在漢口飯店前碰到二個人（按應係被告林金龍及同案被告乙○○）
    ，伊哥哥丙○○即要伊先去吃飯，待伊吃完飯再至漢口飯店，已不見其哥哥，嗣
    伊再回到公司，亦不見其兄丙○○等語，準此，告訴人丙○○原既與其弟即證人
    蘇建銘，及其岳父同行，雖其後遇見被告林金龍及同案被告乙○○後，曾要其弟
    蘇建銘先去吃飯，然當時既原尚有長輩即蘇建銘之岳父同行，則告訴人丙○○嗣
    後若非突遭被告林金龍等人強押離去，衡情其應不可能未再與其弟連繫、亦未回
    公司而突然不知去向。
(二)再者，林金龍於原審供稱：「....  丙○○打電話找羅振吉經理，乙○○與我二
    人坐在一起，丙○○為取信我們說要到合作社，我們三人上一部車，我打行動電
    話給張文川、林俊然說要到一信，半路上羅振吉打電話說，週六下午不上班，找
    另一地點，我們就找聖懿堂....  張文川即去載羅振吉，他在飯店等羅振吉一起
    去聖懿堂，此係張文川決定的」（原審八十九年五月二十四日筆錄），另證人羅
    振吉證稱：「....  有聽說他們在漢口路一家咖啡店，因係週六快近下班時，我
    說不方便，我到那邊去，過去時只有一人，他說換地點就帶我到一個廟去，地點
    我都不知道，到太平時，未與丙○○碰面....  」「那天打過好幾次電話，丙○
    ○好像有打電話來，要過來，我說不方便，由我過去，但到漢口飯店時，人不在
    ....  」（原審八十九年七月十日筆錄），就上開林金龍及羅振吉之證詞，案發
    時，由漢口飯店到達聖懿堂之過程，先係要到一信，因羅振吉稱不方便，即約定
    至漢口飯店，而被告及林金龍等人自行決定至聖懿堂，並未取得丙○○同意，否
    則既係由丙○○與羅振吉聯絡，何以轉至聖懿堂時，丙○○未再告知羅振吉，嗣
    羅振吉到達漢口飯店時，始由張文川帶同羅振吉轉至聖懿堂？
(三)被告乙○○於原審調查中，供稱「....  因找丙○○數年找不到，故一定要丙○
    ○還錢....，我當時在下面泡茶，他們在二樓，未聽到他們怎麼說，邱宗溪當和
    事佬，問丙○○何時可籌錢還，他說要籌一筆錢，多少錢不知，何時還我不知，
    原說要開支票，後沒開」等語  (原審八十九年三月二十日筆錄)，張文川亦供稱
    ：「林金龍當日打電話給我，到漢口飯店說有一信經理羅振吉要來，下午二、三
    時等到羅振吉，二人偕同至聖懿堂，到樓下遇到被告在泡茶，他說林金龍與丙○
    ○在二樓....  當日在路上，羅振吉說竹山土地已經要拍賣，不可能借錢，到時
    羅振吉亦如此說，羅振吉即與被告在樓下泡茶，我知此事即至樓上問丙○○，說
    羅振吉所言情形，蘇即住口，我說你想辦法處理，即便丙○○要走，我也要他留
    下說一處理方式，要講清楚.... 」（原審八十九年三月二十二日筆錄)
(四)末查，證人即一信經理羅振吉至聖懿堂一樓後，僅見著被告林金龍及張文川等人
    ，並未見告訴人丙○○等情，已據證人羅振吉於原審具結屬實，並為同案共犯林
    金龍、張文川於原審審理中所供承，衡情證人羅振吉，既係告訴人以電話請求其
    出面幫他證實，確持前開座落竹山之土地辦理增貸事宜，俾得資以還款，則告訴
    人丙○○在知悉其自己主張有利之證人羅振吉已抵達聖懿堂，並於其離去前，竟
    然都未出面與之見面，豈非與常理有悖？故而，若非告訴人丙○○之行動自由果
    真遭受剝奪，衡情告訴人丙○○應不可能默然留在聖懿堂二樓，而未出面要求證
    人羅振吉對其確在辦理增貸事宜，具有還款誠意此重要情事當面予以澄清證明，
    是以上開事證彼此參觀互證，可知告訴人丙○○指訴其行動自由受到被告乙○○
    及同案共犯林金龍等人之妨害等情，應非虛假。
(五)綜上所述，被告乙○○案發時，確與林金龍強制丙○○至聖懿堂，而就丙○○由
    中午被限制至深夜之事實知之甚詳，其辯稱係局外人，當日適與林金龍在一起云
    云。參酌被告曾有偽造文書、藏匿人犯、違反槍砲彈藥刀械管制條例等前科，就
    可能涉及犯罪之情事，當更審慎，然其何以又參與其後數次之談判，甚而提供銀
    行帳戶供被害人匯款之用，而於被害人未匯款後，又與林金龍由邱宗溪處收受上
    開五張支票，如僅局外人，當知不再涉入本案，其所為業已參與妨害自由構成要
    件行為之實施，與同案共犯林金龍間顯有犯意之聯絡及行為之分擔情形。被告所
    辯，要屬事後卸責之詞，不足採信。事證明確，被告犯行堪以認定。
二、核被告乙○○所為，係犯刑法第三百零二條第一項之剝奪人行動自由罪。公訴人
    雖認被告此部分行為，係犯懲治盜匪條例第二條第一項第九款之擄人勒贖罪云云
    。惟按擄人勒贖須預有不法得財之意思，而施行強暴脅迫，將被害人擄至自己勢
    力範圍之內，希圖其贖回者始能成立。若初無得財意思，而用非法方法剝奪人之
    行動自由，藉此以圖要挾者，祇能構成妨害自由罪，要難以擄人勒贖論；復按擄
    人勒贖罪，係指其擄人行為出於勒贖之目的者而言，如果架擄目的別有所在，仍
    不得以擄人勒贖論罪，最高法院分別著有二十三年上字第六二五號及二十四年上
    字第五○一一號判例可資參照。經查，告訴人丙○○雖一再指訴被告廖勝美、林
    金龍及張文川等人(被告廖勝美、張文川業經判決無罪確定)係因得知伊竹山有塊
    土地，預計八十六年將興建住宅，被告等人陳稱要替伊擺平一切糾紛，而向其勒
    索三百萬元云云。惟查，被告林金龍及乙○○所以帶同告訴人丙○○至上址聖懿
    堂，要其交付三百萬元，乃因案外人林俊然曾於八十三年六月三十日借款予告訴
    人三千萬元，借欺期間一年，該等款項其中有六百萬元係被告林金龍與張文川所
    投資，但因告訴人屆期並未依約清償上開借款，迄今僅償還一千萬元，其餘則迄
    未歸還，致使被告林金龍與張文川受有損失，被告乙○○等人，因希望告訴人丙
    ○○與案外人林俊然能徹底洽談該筆債務之償還問題，故將告訴人帶至聖懿堂後
    ，曾通知案外人林俊然至聖懿堂與告訴人當面詳談等情，業據證人林俊然供證綦
    詳，並有借款合約書、被告張文川所執，均由告訴人丙○○擔任負責人之奧迪金
    飾有限公司及名帝實業有限公司所簽發面額分別為五十萬元、二百萬元之支票及
    其退票理由單各二份附卷可稽；復參酌證人即一信經理羅振吉，曾因告訴人電話
    請求其出面澄清，證明其確以土地辦理增額貸款，俾得順利償還欠款，而由被告
    張文川在漢口飯店等候而帶同其至聖懿堂，俟抵達該處後，在場之被告林金龍、
    張文川及案外人林俊然等人，確亦向其詢問，告訴人有無在一信辦理增資貸款，
    羅振吉明白答以一信不可能核准其申請增貸，因告訴人之前所貸款之利息並未如
    期繳納等情，亦已經證人羅振吉於前案審理中證述明確，是則，被告乙○○、林
    金龍將告訴人強押至聖懿堂而妨害其自由之目的，若果如告訴人所稱，係因得知
    其所有竹山之土地將於八十六年興建住宅，而向其勒贖三百萬元，具有不法得財
    之勒贖之意，則被告等人何須通知林俊然至聖懿堂，與告訴人洽談前開借款債務
    之償還問題？又何須特向證人羅振吉詢問告訴人是否確在辦理增貸事宜？如此豈
    非多此一舉？況告訴人所有前開座落竹山之土地，早於八十五年間即遭債權人向
    臺灣南投地方法院聲請強制執行，有證人林俊然所提出南投地方法院八十五年度
    執字第二二三七號拍賣公告之強制執行案件不動產附表一份附卷可稽，足見告訴
    人在八十五年間之經濟狀況已經甚差，其所有前開竹山土地更不可能如其所稱，
    即將於八十六年間興建住宅，與其所為指訴情形顯有歧異，是被告等人顯然自始
    即無使告訴人以財物取贖人身之意思，僅係以此迫使告訴人能夠履行債務，清償
    積欠案外人林俊然之欠款而已。而被告等人妨害告訴人之自由之始，既即無擄人
    勒贖之犯意，自不能成立擄人勒贖罪，僅能構成妨害自由罪，是公訴人起訴法條
    容有未洽，應予變更，附此敘明。又被告乙○○與同案共犯林金龍間，就上開妨
    害自由犯行，有犯意之聯絡及行為之分擔，均為共同正犯。公訴人認被告乙○○
    、林金龍與廖勝美、張文川及另三、四名不詳姓名者共同犯罪，尚有誤會。
三、原審以被告罪證明確，予以論罪科刑，原無不合，惟查本案被告乙○○與林金龍
    ，係偶遇丙○○臨時起意將丙○○押至聖懿堂解決債務問題，廖勝美、張文川並
    未參與妨害丙○○之行動自由，且廖勝美、張文川業經判決無罪確定，此有本院
    八十七年度上訴字第二二七六號案卷可證，原判決誤認被告乙○○、與廖勝美、
    張文川係共同正犯，尚有未當，被告上訴意旨否認犯罪，雖無理由，惟原判決既
    有上開可議之虞，自屬不能維持，應由本院將原判決撤銷改判，爰審酌被告犯罪
    之動機、目的、素行、犯後態度，所生損害等一切情狀，量處以有期徒刑六月。
    又刑法第四十一條業於九十年一月四日修正，同年月十日公布施行，犯最重本刑
    為五年以下有期徒刑之罪，而受有六月以下有期徒刑之宣告者，得准易科罰金，
    因依修正後之刑法第四十一條諭知易科罰金之折算標準。
四、公訴意旨另以：告訴人丙○○之友人邱宗溪出面保證，表示告訴人願於十一月廿
    五日中午十二時付三百萬元贖金，始由邱某於深夜將被害人帶回。惟至約定時日
    ，告訴人仍無法籌足該筆贖款，故不敢至公司上班，被告廖勝美等人即率手下至
    告訴人公司恐嚇該公司員工，並揚言對公司員工不利，致該公司員工心生畏懼不
    敢上班，因認被告另涉共犯刑法第三百零五條之恐嚇罪嫌云云。訊據被告乙○○
    ，堅決否認有恐嚇告訴人公司員工情事。經查，告訴人於警訊時雖指訴被告廖勝
    美及林金龍曾帶手下兄弟至其經營之裕聖公司，問公司經理五十萬元是否已準備
    好，並問其人現在何處，態度惡劣，口氣不好，語中帶威脅，造成公司職員心生
    畏懼云云，惟證人即前告訴人所經營裕聖公司之經理呂威翰於原審前案審理時已
    到場證稱：八十五年十一月底，丙○○告訴伊，盡量不要回公司，伊不知道公司
    究竟發生什麼事，老闆（按指告訴人丙○○）也沒說出什麼事，又伊記得十一月
    間某日，廖勝美及林金龍來敲公司門，要找老闆，伊答以老闆不在，廖勝美及林
    金龍即離開，並未說什麼要不利於公司員工的話等語明確，均未提及被告乙○○
    有至裕聖公司之情事，是則，被告乙○○顯然並未有告訴人所指出言恐嚇裕聖公
    司員工情事，自難僅憑告訴人片面之指訴，即遽令被告負恐嚇罪責。綜上以觀，
    既無證據足資證明被告乙○○有何公訴人所指此部分恐嚇犯行，此部分犯罪即屬
    不能證明，惟因公訴人認此部分與前開論處罪刑部分有裁判上一罪之牽連關係，
    爰不另為無罪之諭知，附為敘明。
據上論結，應依刑事訴訟法第三百六十九條第一項前段、第三百六十四條、第二百九
十九條第一項前段、第三百條，刑法第二十八條、第三百零二條第一項、第二條第一
項前段、修正後刑法第四十一條第一項、罰金罰鍰提高標準條例第一條前段第二條，
判決如主文。
本案經檢察官甲○○到庭執行職務。
中      華      民      國    九十      年      三      月     廿六     日
                              臺灣高等法院臺中分院刑事第五庭
                                    審判長法  官  胡  森  田
                                          法  官  郭  同  奇
                                          法  官  姚  勳  昌
右正本證明與原本無異。
如不服本判決應於收受送達後十日內向本院提出上訴書狀，其未敘述上訴之理由者並
得於提起上訴後十日內向本院補提理由書（均須按他造當事人之人數附繕本）。
           書記官  王  瑩  澤
中      華      民      國     九十   年      三     月      廿七    日
                                                                     Ａ


司法院資訊處製作；財團法人民間司法改革基金會備份。
